【裁判字號】    92,簡上,216
【裁判日期】    921209
【裁判案由】    清償債務
【裁判全文】
臺灣桃園地方法院民事判決  九十二年度簡上字第二一六號
    上  訴  人  百齡育樂股份有限公司
    法定代理人  乙○○○
    訴訟代理人  劉興源律師
    被  上訴人  甲○○    住台北市○○區○○路二００巷七號二樓
    訴訟代理人  林吉雄律師
右當事人間請求清償債務事件，上訴人對於中華民國九十二年七月一日本院中壢簡易
庭九十二年度壢簡字第二○九號第一審判決提起上訴，本院於中華民國九十二年十一
月二十五日言詞辯論終結，判決如左：
    主      文
原判決關於命上訴人給付新台幣壹仟肆佰肆拾貳萬壹仟陸佰元，及自民國九十一年十
一月二十九日起至清償日止，按週年利率百分之五計算之利息部分，暨除確定部分外
訴訟費用之裁判均廢棄。
右開廢棄部分，被上訴人在第一審之訴駁回。
第一審（除確定部分外）、及第二審訴訟費用由被上訴人負擔。
    事      實
甲、上訴人方面：
一、聲明：求為判決如主文所示。
二、陳述：第三人張明哲於民國七十九年間向被上訴人借款新台幣（下同）一億元，
    並簽發上訴人為發票人同額之支票一紙，第三人張明哲雖為上訴人之法定代理人
    ，惟係第三人張明哲個人而非上訴人向被上訴人借款，嗣第三人張明哲未清償借
    款並於八十四年十月三日死亡，由其繼承人乙○○○、張孟光及張嘉霖與被上訴
    人協議，以乙○○○為發票人簽發並由張孟光、張嘉霖背書之支票分期清償，其
    中僅剩面額共計一千一百三十六萬元之支票四紙未獲兌現，被上訴人就前開未兌
    現之票款及利息於八十五年三月十三日和解，並要求乙○○○簽發上訴人為發票
    人之支票十紙（下稱系爭支票）清償，故系爭支票係上訴人為擔保第三人張明哲
    向被上訴人之借款所簽發，上訴人並未向被上訴人借貸任何款項，亦未有承擔第
    三人張明哲對被上訴人所為借款之意思，此由被上訴人於八十四年六月三十日要
    求上訴人所簽發面額一億元支票，其背面記載「持票人非經發票人同意不得提示
    」得證，故上訴人自始均以保證第三人張明哲一億元之欠款而簽發支票，被上訴
    人執意曲解兩造間之法律關係為借貸，其應就主張權利發生或存在之借貸要件負
    舉證責任。又系爭支票為上訴人自八十九年十一月起至九十年二月止陸續簽發，
    票款請求權業於被上訴人起訴前罹於時效，且上訴人為股份有限公司，依公司法
    第十六條之規定，上訴人公司既非以保證為業務而公司章程亦無得為保證之規定
    ，自無須負付款之責。原審以第三人張明哲向被上訴人借款時為上訴人公司之法
    定代理人，且有對外代表上訴人權限，逕認為第三人張明哲之借款行為屬上訴人
    之行為，卻未審究借款是否進入上訴人帳戶等事實，實有違誤。為此，爰提起本
    件上訴如聲明所示等語。
三、證據：僅援用第一審所提證據。
乙、被上訴人方面：
一、聲明：求為判決駁回上訴。
二、陳述：上訴人於七十九年間向被上訴人借款一億元，並簽發同額之支票一紙，嗣
    上訴人之法定代理人張明哲於八十四年十月三日死亡，上訴人之法定代理人變更
    為張明哲之配偶乙○○○，惟因上訴人尚未清償前述一億元之借款，雖由乙○○
    ○簽發並由張明哲之子張孟光、張嘉霖背書之支票分期清償，惟其中尚有面額共
    計一千一百三十六萬元之支票四紙未獲兌現，兩造再於八十五年三月十三日和解
    ，並簽發上訴人為發票人之系爭支票十紙清償，惟均未兌現，並因票款請求權罹
    於時效，被上訴人自得依借貸關係訴請上訴人給付尚欠款項。雖上訴人辯稱曾以
    第三人張明哲之繼承人乙○○○簽發，張孟光、張嘉霖背書之支票清償八千餘萬
    元，惟上訴人亦未能證明已兌現之支票資金確非上訴人之資金，上訴人既簽發票
    額一億元之支票交付被上訴人，該一億元之借貸法律關係自係存在於兩造間。縱
    認前述七十九年間一億元之借款人係第三人張明哲而非上訴人，且兩造於八十五
    年三月十三日所為和解係以乙○○○個人名義所簽立，惟乙○○○既為上訴人法
    定代理人並於和解時簽發上訴人為發票人之系爭支票清償，上訴人自有承擔第三
    人張明哲向被上訴人借款債務之意思。另上訴人法定代理人乙○○○於原審言詞
    辯論程序中自承「票是我們公司開的沒錯，也是要幫張明哲還錢。」，上訴人既
    對被上訴人主張之債權存在自認，被上訴人自不負舉證責任，上訴人以被上訴人
    未為舉證為由上訴，其上訴自為無理由。
三、證據：僅援用第一審所提證據。
    理      由
一、本件被上訴人起訴主張：上訴人於七十九年間向被上訴人借款一億元，並簽發同
    額之支票一紙，嗣上訴人之法定代理人張明哲於八十四年十月三日死亡，上訴人
    之法定代理人變更為乙○○○，至八十五年三月十三日尚有借款一千四百四十二
    萬一千六百元未為清償，上訴人再簽發其為發票人之系爭支票十紙清償，惟亦未
    兌現。縱認前述七十九年間一億元之借款人係第三人張明哲而非上訴人，惟上訴
    人於八十五年三月十三日亦有承擔第三人張明哲向被上訴人借款債務之意思等語
    。上訴人則以第三人張明哲固於七十九年間向被上訴人借款一億元，並簽發上訴
    人為發票人同額之支票一紙，第三人張明哲雖為上訴人之法定代理人，惟係第三
    人張明哲個人而非上訴人向被上訴人借款，嗣因第三人張明哲於八十四年十月三
    日死亡，且至八十五年三月十三日尚有一千一百三十六萬元之借款債務未為清償
    ，乃由乙○○○個人與被上訴人和解，並簽發系爭支票十紙，雖乙○○○為上訴
    人之法定代理人，惟其係基於第三人張明哲繼承人之資格與被上訴人和解，上訴
    人並未向被上訴人借款，亦未承擔第三人張明哲之債務等語資為抗辯。
二、按民法上之借貸契約或債務承擔均屬於債權債務契約，而債之關係為特定人間之
    權利義務關係，債權債務之主體，應以締結契約之當事人為準，就借貸契約所生
    返還借款請求權涉訟，貸與人只能向借款人或債務承擔人請求給付，而不能向借
    款人以外之人請求給付。次按「民事訴訟如係由原告主張權利者，應先由原告負
    舉證之責，若原告先不能舉證，以證實自己主張之事實為真實，則被告就其抗辯
    事實即令不能舉證，或其所舉證據尚有疵累，亦應駁回原告之請求。」最高法院
    十七年度上字第九一七號判例意旨參照。查，本件被上訴人主張上訴人於七十九
    年間向被上訴人借款一億元，並簽發同額之支票一紙清償一事，上訴人對其簽發
    一億元支票交付被上訴人一事固不爭執，惟否認上訴人曾向被上訴人借款一億元
    ，並辯稱係第三人即上訴人當時之法定代理人張明哲個人向被上訴人借款，而簽
    發一億元支票清償，嗣後並由第三人張明哲之繼承人乙○○○簽發個人支票並由
    其他繼承人張孟光、張嘉霖背書之支票分期清償，僅餘一千一百三十六萬元之支
    票四紙未獲兌現等語。經查，被上訴人主張上訴人於七十九年間曾簽發並交付票
    載金額一億元之支票一紙一節，固為上訴人所不爭執，並有被上訴人提出支票影
    本一紙為證，雖為真實可信。然支票為無因證券，交付票據之原因甚多，或為贈
    與、或為買賣、或為確保當事人間已存在之法律關係、或為保證或清償他人之債
    務、或為單純借票使用等其他法律上原因，非僅囿於當事人間之金錢借貸一端而
    已，被上訴人尚不得僅以上訴人簽發並交付支票之事實，即謂兩造間確存在消費
    借貸之法律關係。況上訴人辯稱第三人張明哲八十四年十月三日死亡，由其繼承
    人乙○○○、張孟光及張嘉霖與被上訴人協議，以乙○○○為發票人簽發並由張
    孟光、張嘉霖背書之支票分期清償，其中僅剩面額共計一千一百三十六萬元之支
    票四紙未獲兌現一事，已為被上訴人所不爭執，並據上訴人提出支票影本三十六
    紙為憑，上訴人此部分所辯，亦堪信為真實。雖上訴人未能如被上訴人所稱證明
    前述已兌現之支票確非以上訴人之資金支付，然第三人張明哲於七十九年間任上
    訴人法定代理人時，簽發票載金額一億元之支票向被上訴人借貸同額款項，而於
    第三人張明哲死亡後，再由第三人張明哲之繼承人簽發並背書之支票支付八千餘
    萬元，則上訴人所稱該一億元之借款係第三人張明哲個人所借，並非上訴人向被
    上訴人借貸，否則第三人張明哲之繼承人即無以個人名義清償之必要等情，已非
    全然無據。雖被上訴人持有上訴人為發票人之票載金額一億元之支票，然，支票
    為無因證券，交付票據之原因甚多，非僅囿於金錢借貸一端，被上訴人尚不得僅
    以上訴人簽發並交付支票之事實，即謂兩造間確存在消費借貸之法律關係，已如
    前述。被上訴人如非行使票據權利而係主張兩造間確存在如其所稱之借貸法律關
    係，被上訴人對其所主張之權利之存在，自應負舉證之責。雖被上訴人稱上訴人
    法定代理人乙○○○於原審言詞辯論程序中自承「票是我們公司開的沒錯，也是
    要幫張明哲還錢。」，上訴人已對被上訴人主張之上訴人於七十九年間向被上訴
    人借款一億元之事實自認，被上訴人自無庸再對權利存在負舉證之責云云，然查
    ，上訴人之法定代理人乙○○○固曾於原審九十二年四月十六日言詞辯論期日稱
    「票是我們公司開的沒錯，也是要幫張明哲還錢。」，惟其係於原審法院提示上
    訴人於八十五年三月十三日所簽發之系爭支票十紙時所表示之意見，與被上訴人
    主張上訴人於七十九年間向被上訴人借款一億元無涉，有原審該言詞辯論期日筆
    錄在卷足稽。被上訴人所稱上訴人已於原審自認其於七十九年間向被上訴人借款
    一億元云云，純為曲解原審該言詞辯論期日筆錄內容，與事實不合，不得憑採。
    被上訴人除提出前述發票人為上訴人票載金額一億元之支票一紙外，迄未提出任
    何有利證據證明兩造間除該支票之法律關係外，尚成立借貸之法律關係，應認被
    上訴人對其所主張上訴人於七十九年間向被上訴人借款一億元之有利於己之事實
    ，因未能證明而不得信為真實。另，被上訴人主張縱認前述七十九年間之借款一
    億元係第三人張明哲而非上訴人向被上訴人所借，惟上訴人於八十五年三月十三
    日與被上訴人和解並承擔債務一事，亦為上訴人所否認，並辯稱該和解書係由被
    上訴人與第三人張明哲之繼承人乙○○○個人所達成，乙○○○並非代理上訴人
    與被上訴人達成和解，上訴人並非該和解契約之當事人，亦無承擔第三人張明哲
    借款債務之意思等語。經查，被上訴人所主張上訴人承擔第三人張明哲借款債務
    一事，固提出該和解書一紙為證，然，該和解書內容係由打字而成，於第一行並
    列明「立和解書人乙○○○」，該和解書第一項亦載明「張明哲生前向乙方（即
    被上訴人）借貸之新台幣壹億元整」，於和解書文末所印「立和解書人甲」項下
    ，亦係僅由乙○○○個人簽章，並未有任何文字或記載言及上訴人，且依該和解
    書第三項所載被上訴人應於和解同時返還之未兌現支票係由乙○○○個人所簽發
    ，並由第三人張明哲之繼承人張孟光、張嘉霖所背書及支票帳戶屬乙○○○個人
    所有等情，亦為兩造所不爭執，並有該和解書在卷為憑，雖乙○○○於該和解書
    時係上訴人之法定代理人，然法人與任法定代理人之自然人間，在法律上各為不
    同之人格，各自享有權利及負擔債務，必也為法定代理人之自然人係以代理法人
    之意思，並以法人名義所為之法律行為，始能拘束法人，並由法人負擔義務或享
    有權利。又，和解或債務承擔均屬於債權債務契約，而債之關係為特定人間之權
    利義務關係，債權債務之主體，應以締結契約之當事人為準，亦如前述，被上訴
    人主張上訴人於八十五年三月十三日與被上訴人和解並承擔第三人張明哲借款債
    務所憑該和解書，形式上契約當事人既為乙○○○個人，其所欲解決之已存在之
    法律關係復為第三人張明哲個人之債務，被上訴人依該和解契約應返還之支票又
    係第三人張明哲之繼承人乙○○○、張孟光及張嘉霖所簽發或背書，均不涉及上
    訴人之權利、義務，上訴人所辯該和解書係由乙○○○基於第三人張明哲繼承人
    地位所為而非代理上訴人承擔第三人張明哲個人債務，亦有其憑據。被上訴人違
    反該和解書文意明確所載，而為有利於己之主張上訴人係和解當事人，應承擔第
    三人張明哲之債務云云，自應由被上訴人除提出該和解書外，更為有利之證明。
    被上訴人雖另提出於和解時收受之發票人為上訴人之系爭支票十紙，惟支票為無
    因證券，乙○○○取得並交付發票人為上訴人並交付被上訴人之系爭支票十紙之
    原因甚多，或基於乙○○○與上訴人間諸如借票等諸多之法律關係，非僅限於債
    務承擔一途，被上訴人亦不得僅以上訴人簽發並交付支票之事實，即謂上訴人確
    因承擔第三人張明哲債務而簽發並交付。被上訴人再主張上訴人之法定代理人乙
    ○○○於原審九十二年四月十六日言詞辯論期日提示上訴人所簽發之系爭支票十
    紙時稱「票是我們公司開的沒錯，也是要幫張明哲還錢。」上訴人已自認其承擔
    第三人張明哲債務云云，然，上訴人於該期日所稱僅係自認系爭支票十紙之真正
    ，雖同時表明其簽發支票係代第三人張明哲清償之事實，惟並未表示上訴人究係
    基於何項法律關係，遑論有何被上訴人所稱上訴人係自認承擔第三人張明哲債務
    之情事，況上訴人於本院審理期間無論係以書狀或言詞自始至終均否認其有向被
    上訴人借貸或承擔第三人張明哲債務，上訴人於原審言詞辯論期日所為前述意思
    表示，除自認系爭支票十紙之真正，並表明其係用於清償第三人張明哲所欠債務
    外，並無被上訴人所稱上訴人已自認承擔第三人張明哲債務之訴訟法上之效力。
    揆諸前開說明，本件被上訴人主張上訴人於七十九年向其借款一億元或於八十五
    年三月十三日承擔第三人張明哲之借款債務等權利發生之事實，既為上訴人所否
    認，自應先由被上訴人就其主張之事實，負舉證之責任。被上訴人必須證明其為
    真實後，上訴人於其抗辯事實，始應負證明之責任。本件被上訴人既不能舉證，
    以證實其主張上訴人為借款人或債務承擔人之事實為真實，縱令上訴人就其抗辯
    事實不能舉證，或其所舉證據尚有疵累，亦應認被上訴人依消費借貸或債務承擔
    之法律關係請求上訴人返還借款，於法無據，為無理由。
三、從而，被上訴人依消費借貸或債務承擔之法律關係向上訴人請求返還一千四百四
    十二萬一千六百元，及自九十年二月二十一日起至清償日止，按週年利率百分之
    五計算之利息，即為無理由。原審判命上訴人應向被上訴人給付一千四百四十二
    萬一千六百元，及自九十一年十一月二十九日起至清償日止，按週年利率百分之
    五計算之利息，自有未洽。上訴意旨指摘原判決此部分之不當，求予廢棄原判決
    不利於上訴人部分，並改判被上訴人在原審之訴駁回，為有理由。自應由本院將
    原判決此部分予以廢棄改判，如主文第二項所示。
四、據上論結，本件上訴為有理由，依民事訴訟法第四百三十六條之一第三項、第四
    百五十條、第七十八條，判決如主文。
中      華      民      國    九十二    年     十二     月      九      日
                                臺灣桃園地方法院民事第一庭
~B審判長法  官  郭琇玲
~B      法  官  劉雪惠
~B      法  官  張天民
右為正本係照原本作成
如對本判決上訴，須於判決送達後廿日內向本院提出上訴狀
中      華      民      國    九十二    年     十二     月      九      日
~B法院書記官  羅文


司法院資訊處製作；財團法人民間司法改革基金會備份。
